臺灣高雄地方法院民事判決　　　　　　　92年度訴字第3057號
　　原　　　告　國立中山大學
　　法定代理人　丑○○
　　訴訟代理人　李明益 律師
　　訴訟代理人　啟夫 律師
　　被　　　告　酉○○
　　被　　　告　申○
　　被　　　告　卯○○
　　被　　　告　辰○○
　　被　　　告　午○○
　　被　　　告　未○○
上當事人間請求交還土地事件，經本院於民國94年3月28日言詞
辯論終結，判決如下：
    主      文
被告酉○○、申○應將坐落高雄市○○區○○段二小段○二八九
、○二八九之一地號土地上，如附圖所示Ｄ1 、Ｄ2 面積計八十
平方公尺之地上建物拆除後，將土地返還原告，並應給付原告新
台幣貳萬陸仟捌佰元，暨應自民國九十二年十一月一日起至拆屋
還地之日止，按月連帶給付原告新台幣貳仟陸佰捌拾元。
被告卯○○、辰○○、午○○、未○○應將坐落高雄市○○區○
○段二小段○二八九之一地號土地上，如附圖所示Ｅ面積二十八
平方公尺之地上建物拆除後，將土地返還原告，並應自民國九十
二年十一月一日起至拆屋還地之日止，按月連帶給付原告新台幣
玖佰拾捌元。
原告其餘之訴駁回。
訴訟費用由被告酉○○、申○連帶負擔五分之一，被告卯○○、
辰○○、午○○、未○○連帶負擔五分之一，餘由原告負擔。
本判決第一項於原告以新台幣拾捌萬元為被告酉○○、申○供
擔保後，得假執行。但上開被告如以新臺幣壹佰壹拾貳萬零佰
陸拾元為原告預供擔保，得免為假執行。
本判決第二項得假執行。但被告卯○○、辰○○、午○○、未○
○如以新臺幣拾捌萬貳仟柒佰肆拾陸元為原告預供擔保，得免
為假執行。
原告其餘假執行之聲請駁回。
    事   實   及   理   由
一、按訴狀送達後，原告不得將原訴變更或追加他訴，但請求之
    基礎事實同一者不在此限，民事訴訟法第255條第1項第2款
    定有明文。本件原告於起訴時僅列被告酉○○、辰○○為被
    告，於訴訟程序進行中追加被告申○、卯○○、午○○及未
    ○○等人（見卷200 頁，民事準備(三)狀），乃係基於其等共
    有之房屋是否無權占用坐落高雄市○○區○○段二小段第○
    二八九、○二八九之一號土地（以下簡稱系爭土地）如附圖
    所示Ｄ1 、Ｄ2 及Ｅ部分，此同一基礎事實，是依上開規定
    ，原告之追加自屬合法，先予敘明。又本件被告卯○○、辰
    ○○、午○○及未○○經合法通知，未於最後言詞辯論期日
    到場，核無民事訴訟法第386 條各款所列情形，爰依原告聲
    請，由其一造辯論而為判決。
二、原告主張：系爭289 、289 之1 土地為中華民國所有，被告
    酉○○、申○、卯○○、辰○○、未○○、午○○等人無合
    法使用之權源，其等所有如附表所示之Ｄ1 Ｄ2 房屋（以下
    簡稱Ｄ屋）、Ｅ房屋（下稱Ｅ屋，建物門牌號碼詳如附表所
    示），卻占用系爭土地如附圖所示之Ｄ1 、Ｄ2 （以下簡稱
    Ｄ）及Ｅ部分，顯無法律上之原因而受有相當租金之利益（
    金額計算如附表所示），而伊為管理機關，系爭土地之既在
    其管理範圍內，伊自具備當事人能力及適格等語，爰基於民
    法第767 條及第179 、184 、185 條之規定，提起本訴。並
    聲明請求：(一)被告酉○○、申○應將坐落系爭289 及289 之
    1 土地如附圖所示Ｄ部分面積80平方公尺之地上物拆除並將
    土地返還原告，並給付原告新台幣（下同）四萬四千六百六
    十元，及自民國九十二年十一月一日起至交還前開土地之日
    止，按月連帶給付原告四千四百六十六元。(二)被告卯○○、
    陳虹蘭、午○○及未○○應將坐落系爭289 之1 土地如附圖
    所示Ｅ部分面積28平方公尺之地上物拆除並將土地返還原告
    ，並給付原告九萬三千七百八十元，及自本件訴訟繫屬後即
    民國九十二年十一月一日起至交還前開土地之日止，按月連
    帶給付原告一千五百六十三元。(三)願供擔保為假執行宣告之
    判決。
三、被告酉○○、申○則以：伊於民國67年間經濟困難暫於系爭
    土地上居住，並
    為第2 類低收入戶，每月領3000元之救濟金，亦中度肢障，
    長期洗腎，居住系爭土地上有不得已之苦衷，何況曾就占有
    系爭289 、289 之1 土地給付補償金，希望原告能讓其延緩
    搬遷並出租與其使用等語；被告卯○○、辰○○、午○○及
    未○○等語；被告卯○○則以：其房屋係向酉○○所購買，
    伊目前經濟情況不佳，希望原告能讓其繼續住等語，資為抗
    辯。並均聲明：原告之訴駁回，如受不利判決，願供擔保免
    為假執行。
四、原告主張系爭土地為中華民國所有，又被告等人所有之上開
    房屋占用系爭土地如附圖所示Ｄ部分，Ｅ部分（占用面積如
    附表所示）等情，業據其提出土地登記謄本及
    為證，並均為被告所不爭執，本院並會同地政人員至現場勘
    驗測量，有勘驗筆錄、複丈成果圖各1 份及現場照片11 張
    在卷可稽，則原告此部分之主張，自堪信為真實。
五、按國有財產撥給各地國家機關使用者，名義上雖仍為國有，
    實際上即為使用機關行使所有人之權利，故本院對於是類財
    產向准由管領機關起訴，代國家主張所有權人之權利，最高
    法院51年度台上字第2680號判例意旨可資參照。次按系爭土
    地為國有，但在大甲林區內，為台灣省政府農林廳林務局劃
    歸被上訴人管理之林地，被上訴人為管理機關，在其職掌業
    務範圍內，自有行使所有權人權利為請求之當事人能力；又
    按上訴人占用之系爭土地既屬國家所有，上訴人既無正當權
    源，予以占用，被上訴人係管理機關代國家主張所有人之權
    利，請求上訴人除去地上物並返還土地，依法並無不合；最
    高法院69年台上字第537 號及86年台上字第2737號判決要旨
    可資參照。查系爭289 及289 之1 土地雖為中華民國所有，
    惟原告為管理機關，此有土地登記簿謄本2 份可稽，是以依
    前揭說明，原告既為系爭土地之管理使用人，自得代表中華
    民國行使所有人之權利，是以就本件訴訟具備當事人能力及
    適格，合先敘明。
六、按所有人對於無權占有或侵奪其所有物者，得請求返還之，
    對於妨害其所有權者，得請求除去之，民法第767條定有明
    文。系爭土地如附圖所示Ｄ屋為酉○○、申○所有而無權占
    用，Ｅ屋為卯○○、辰○○、午○○及未○○所有而無權占
    用；被告酉○○雖抗辯其占用系爭土地且繳納補償金已久故
    希望承租云云，然原告欲收回系爭土地使用，已無意出租與
    被告使用，難認其占有有合法權源，是以被告酉○○抗辯顯
    難採信，則原告本於所有權人之地位，請求被告等人將系爭
    289 及289 之1 土地如附圖所示Ｄ、Ｅ部分之地上物拆除並
    返還土地，即屬有據，應予准許。
七、按無法律上之原因而受有利益，致他人受有損害者，應返還
    其利益，民法第179條定有明文；次按數人共同不法侵害他
    人之權利者，連帶負損害賠償責任﹔民法第185 條第1 項定
    有明文。又無權占用他人土地者，通常可享有相當於租金之
    不當得利，土地所有權人得請求占用人返還，最高法院61年
    台上字第1695號判例意旨可供參酌。本件被告等人之房屋無
    權占用系爭土地如圖所示Ｄ、Ｅ部分，自屬共同侵害原告對
    於系爭土地之使用收益權利，亦屬妨害原告對於系爭土地之
    使用收益，致原告受有相當於租金之損害甚明；再按城市地
    方房屋之租金，以不超過土地及建物申報總價年息10％為限
    ，租用基地建築房屋亦準用之，土地法第97條第1 項、第
    105 條定有明文；而基地租金之數額，除以基地申報地價為
    基礎外，尚須斟酌基地之位置，工商業繁榮之程度，承租人
    利用基地之經濟價值及所受利益等項，並與鄰地租金相比較
    ，以為決定，並非必達申報總地價年息10％最高額，最高法
    院68 年 度台上字第3071號判例意旨亦可參酌。經查，系爭
    289 及28 9之1 土地自89年7 月起迄今之申報地價為每平方
    公尺6700元，此有土地登記謄本附卷可按，本院審酌系爭土
    地雖為建地，位於高雄市鼓山區山坡上，交通尚稱便利，惟
    商機並不繁榮等情，認原告請求被告自如附表所示之日起至
    拆屋還地之日止，按月連帶給付如附表所示之損害金乃為適
    當（計算式如附表所示），自應准許，逾此範圍之請求，應
    予駁回。
八、綜上所述，被告等人所有之房屋無權占用系爭土地如附圖所
    示Ｄ、Ｅ部分，原告依所有物返還請求權、不當得利及共同
    侵權行為之法律關係，請求(1)被告酉○○、申○應將系爭
    289 及28 9之1 土地Ｄ部分之地上建物拆除並返還土地，並
    應連帶給付自92年1 月1 日起至92年10月31日止之如附表補
    償金數額（計算式如附表，蓋因被告酉○○曾繳交其占有系
    爭土地補償金至91年12月31日），並應自如附表所示之日起
    至拆屋還地之日止，按月連帶給付如附表所示之金額。(2)被
    告卯○○、辰○○、午○○及未○○將系爭蘭、午○○及未
    ○○將系爭298 之1 土地如Ｅ部分之地上建物拆除並返還土
    地，並應自如附表所示之日起至拆屋還地之日止，按月連帶
    給付如附表所示之金額，為有理由，應予准許。至於原告逾
    此部分之請求，則無理由，應予駁回。
九、至於本件原告就其餘被告壬○○○、寅○○、子○○、癸○
    ○、甲○○、郭  跇、巳○○、丙○○、辛○○、丁○○、
    己○○、戊○○、乙○○、庚○○起訴部分，俟辯論終結後
    另為判決。
十、兩造陳明願供擔保為假執行及免為假執行，就本判決第一項
    原告勝訴部分核與法律規定相符，爰分別酌定相當之擔保金
    額准許之；而本判決第二項係所命給付之價額未逾新台幣五
    十萬元，故依民事訴訟法389 條第1 項第5 款依職權宣告假
    執行。至原告敗訴部分，其假執行之聲請即失其依據，應予
    駁回。
十一、據上論結：本件原告之訴為一部有理由、一部無理由，依
      民事訴訟法第385 條第1 項前段、第79條、第389條第1項
      第5款、第390 條第2項、第392 條第2項，判決如主文。
中　　華　　民　　國　　94　　年　　4 　　月　　11　　日
                           民事第五庭  法  官  郭慧珊
上為正本係照原本作成。
如不服本判決，應於送達後廿日內，向本院提出上訴狀並表明上
訴理由，如於本判決宣示後送達前提起上訴者，應於判決送達後
十日內補提上訴理由書（須附繕本）。
中　　華　　民　　國　　94　　年　　4 　　月　　11　　日
　　　　　　　　　　　　　　           書記官  董明惠
┌──┬────┬──────────┬──┬───┬───────┐
│房屋│門牌號碼│房屋所有人及占有使用│占用│占用面│請求之不當得利│
│編號│        │人                  │部分│積(㎡)│金額（新台幣）│
├──┼────┼──────────┼──┼───┼───────┤
│Ｄ屋│高雄市鼓│酉○○、申○        │Ｄ  │80    │自92年11月1日 │
│    │山區登山│                    │即  │      │起至拆屋還地  │
│    │街60巷32│                    │Ｄ1 │      │之日止，按月  │
│    │附1號   │註：補償金數額      │Ｄ2 │      │連帶給付2680元│
│    │        │（計算式為：6700x80 │    │      │(計算式為：   │
│    │        │6%÷12x10=26800）   │    │      │6700×80x6%÷ │
│    │        │                    │    │      │12＝2680）    │
│    │        │                    │    │      │              │
├──┼────┼──────────┼──┼───┼───────┤
│Ｅ屋│高雄市鼓│卯○○、辰○○      │Ｅ  │28    │自92年11月1日 │
│    │山區登山│午○○、未○○      │    │      │起至拆屋還地  │
│    │街60巷30│                    │    │      │之日止，按月  │
│    │之8號   │                    │    │      │給付          │
│    │        │                    │    │      │(計算式為：   │
│    │        │                    │    │      │6700×28x6%÷ │
│    │        │                    │    │      │12=938      ) │
└──┴────┴──────────┴──┴───┴───────┘
